【裁判字號】    95,上易,99
【裁判日期】    950731
【裁判案由】    返還不當得利
【裁判全文】
臺灣高等法院民事判決                  95年度上易字第99號
上  訴  人  戊○○○
            乙○○○
                        1號
            己○○
前列三人
訴訟代理人  廖振洲律師
複代理人    丁○○
            甲○○
被上訴人    丙○○○
            庚○○
前列二人
訴訟代理人  關維忠律師
複代理人    戴美雯律師
上列當事人間返還不當得利事件，上訴人對於中華民國94年11月
4日臺灣板橋地方法院94年度重訴字第15號第一審判決提起上訴
，本院於95年7月19日言詞辯論終結，判決如下：
    主  文
原判決關於命上訴人乙○○○給付被上訴人庚○○超過新台幣
肆萬肆仟玖佰伍拾柒元、被上訴人丙○○○超過新台幣參拾貳萬
零參佰捌拾貳元之本息及其假執行之宣告，暨該訴訟費用之裁判
均廢棄。
前開廢棄部分，被上訴人在第一審之訴及其假執行之聲請均駁回
。
上訴人己○○、戊○○○之上訴及上訴人乙○○○其餘上訴均駁
回。
廢棄改判部分第一、二審訴訟費用，由被上訴人負擔，駁回部分
第二審訴訟費用由上訴人各自負擔。
    事實及理由
一、被上訴人主張：被上訴人係台北縣三重市○○段1854、1856
    地號土地之共有人。上訴人己○○係與系爭土地鄰近之同段
    第1867地號土地與坐落其上門牌號碼台北縣三重市○○路○
    段145巷71號建物之所有人；上訴人戊○○○係與系爭土地
    鄰近之同段第1865、1866 等地號土地與坐落此等土地上門
    牌號碼台北縣三重市○○路○段145巷75號、73號等建物之所
    有人；上訴人乙○○○則係與系爭土地鄰近之同段第1862、
    1863、1864等地號土地與坐落此等土地上門牌號碼台北縣三
    重市○○路○段145巷81號、79號、77號建物之所有人。上訴
    人3人均於其前述所有之建物搭建違章建築而無權占用系爭
    二筆土地如原判決附圖所示。雖上訴人3人於被上訴人依法
    起訴後，均已將如原判決附圖所示各該無權占有之違章建築
    物拆除，將土地騰空遷讓返還予被上訴人及其他共有人，惟
    上訴人3人先前無權占有使用系爭土地，仍應構成不當得利
    ，爰訴請上訴人返還5年相當於租金之不當得利，即(1)上訴
    人己○○應返還被上訴人庚○○30,765元、被上訴人丙○○
    ○220,740元；(2)上訴人戊○○○應返還被上訴人庚○○
    62,425元、被上訴人丙○○○447,920元；(3)上訴人乙○○
    ○應返還被上訴人庚○○89,000元、被上訴人丙○○○
    638,580元；暨均自94年5月18日起至清償日止按年息5%計算
    之利息。原審判決(1)上訴人己○○應給付被上訴人庚○○
    18449元、被上訴人丙○○○133237元；(2)上訴人戊○○○
    應給付被上訴人庚○○37458元、被上訴人丙○○○269189
    元；(3)上訴人乙○○○應給付被上訴人庚○○53419元、被
    上訴人丙○○○381098元；暨均自94年5月18日起至清償日
    止按年息5%計算之利息，並駁回被上訴人其餘請求。被上訴
    人2人就渠等敗訴部分均未表不服，應告確定。其於本院答
    辯聲明：上訴駁回。
二、上訴人則以：系爭1856地號土地之使用分區○○○道路，屬
    公共設施保留地，依法不得承租，至系爭1854地號土地地形
    狹長，其寬度尚不容一輛小客車之停放，遑論建屋，且該二
    筆土地地勢低漥，容易淹水，周圍髒亂不堪，加以位於老舊
    社區，生活機能不佳，交通運輸不便，原審以申報地價年息
    6%計算利得，顯屬過高，應以年息3%為適當。被上訴人雖於
    系爭土地設置停車場，惟該停車場未依法申請許可，乃違法
    經營，自不得以該停車場之不法收益作為計算之標準。另上
    訴人乙○○○就其占用部分曾僱請工人整地，計支出整地費
    用73500元。被上訴人庚○○、丙○○○依其應有部分比例
    ，分別受有8462元、60716元之不當得利，上訴人乙○○○
    就此主張抵銷等語，資為抗辯。其上訴聲明為：(1)原判決命
    上訴人戊○○○給付被上訴人丙○○○、庚○○超過134595
    元及18729元；上訴人己○○給付被上訴人丙○○○、庚○
    ○66619元、9225元；乙○○○給付被上訴人丙○○○、庚
    ○○129833元、18248元；暨法定利息部分均廢棄。(2)前開
    廢棄部分被上訴人在第一審之訴及假執行之聲請均駁回。
三、查被上訴人庚○○、丙○○○均為坐落台北縣三重市○○段
    1854、1856地號土地之共有人，被上訴人庚○○就系爭二筆
    土地之應有部分各為258/2241，被上訴人丙○○○之應有部
    分則各為237960/268920（1854地號）、207000/268920（
    1856地號）。上訴人己○○係與系爭土地鄰近之同段第1867
    地號土地與坐落其上門牌號碼台北縣三重市○○路○段145巷
    71號（台北縣三重巿幸福段第1857建號）建物之所有人，於
    原審94年3月28日履勘現場時，該建物後方自建一層鐵皮屋
    ，占用系爭1854、1856地號土地如原判決附圖所示K、L部分
    面積26.50、22.9 6平方公尺合計49.46平方公尺。上訴人戊
    ○○○係與系爭土地鄰近之同段第1865、1866等地號土地與
    坐落此等土地上門牌號碼台北縣三重市○○路○段145巷73號
    、75號建物（台北縣三重巿幸福段2160、1873建號）之所有
    人。於原審94年3月28日履勘現場時，上開建物後有鐵皮房
    屋一層，其中73號建物占用系爭1854、1856地號土地如原判
    決附圖I、J所示面積25.69、23.97平方公尺合計49.6 6平方
    公尺；而75號建物則占用系爭1854、1856地號土地如原判決
    附圖G、H所示面積24.5 6、26.20平方公尺合計50.76平方公
    尺。上訴人乙○○○則係與系爭土地鄰近之同段第1862、
    1863、1864地號土地與坐落此等土地上門牌號碼台北縣三重
    市○○路○段145巷77號、79號、81號（台北縣三重巿幸福段
    1871、2071、2074建號）建物之所有人，於原審94年3月28
    日履勘現場時，前揭建物後方有自建輕鋼架鐵皮屋，其中77
    號建物占用系爭1854、1856地號土地如原判決附圖E、F所示
    面積23.45、23.90平方公尺合計47.35平方公尺；而79號建
    物則占用系爭1854、1856地號土地如原判決附圖C、D所示
    22.34、24.59平方公尺合計47.2 9；81號建物則占用系爭18
    54、1856地號土地如原判決附圖A、B所示18.38、30.19平方
    公尺合計48.57平方公尺。且渠等占用系爭二筆土地時間均
    逾5年以上。惟上開增建部分於原審履勘後均經上訴人己○
    ○、戊○○○、乙○○○自行拆除。此據二造所不爭執，並
    有地籍圖謄本、土地登記謄本、建物登記謄本、現場照片為
    證（見原審卷一第9至31、33至35、107、110至112、131、
    134、147至151、168頁），復經原審囑託台北縣三重地政事
    務所派員會同履勘現場並測量屬實，製有勘驗筆錄、複丈成
    果圖各1件附卷可稽（見原審卷一第123至125、194頁），應
    堪信實。
四、上訴人己○○、戊○○○、乙○○○對無權占用系爭二筆土
    地等情固不爭執，惟對被上訴人請求不當得利返還一節則辯
    稱應按申報地價年息3%計算，上訴人乙○○○並以整地費用
    主張抵銷。經查：
(一)按無權占有他人土地，可能獲得相當於租金之利益為社會通常
  之觀念，最高法院著有61年台上字第1695號判例參照。次按城
  市地方房屋之租金，以不超過土地及其建築物申報總價額年息
  10%為限之規定，於租地建屋準用之，土地法第105條、第97條
  第1項定有明文。次按土地法第97條第1項所謂之土地價額，依
  同法施行法第25條規定，係指法定地價，而土地法第148條規
  定，土地所有權人依土地法所申報之地價為法定地價。查系爭
  二筆土地位於台北縣三重市○○路、仁美街間，附近道路多為
  雙向二線道馬路，住家密集，工商業多為小型店家、工廠，生
  活機能及交通往來尚稱便利，惟屬老舊社區，市容不甚整潔，
  ，且由於地勢較低、排水不佳，易於淹水等情，此有二造提出
  之現場示意圖、照片及原審94年9月15日勘驗筆錄可按（見原
  審卷一第106、108、124、125、222頁；本院卷第49至60、65
  至75頁）。爰審酌系爭土地之形狀、位置、經濟價值等因素，
  本院認系爭土地相當於租金之不當得利以申報地價年息6%計算
  為相當。上訴人雖以系爭土地為公共設施保留地，且地形狹長
  ，無法建屋，被上訴人用以開設之停車場，未經合法申請，乃
  違法經營，不得以此計算利得云云置辯。惟土地利用之方式多
  端，不以建屋為限，系爭土地固屬公共設施保留地，然在政府
  合法徵收前，土地所有人仍得加以利用收益，並不因此喪失土
  地使用價值。至被上訴人現所開設之停車場，縱未經主管機關
  核准，亦僅係該停車場能否繼續經營，尚難執此逕謂系爭土地
  無法使用。況前開不當得利標準之衡酌，並未以停車場之收費
  情形為參考依據，上訴人此節所辯，自無可採。
(二)查系爭兩筆土地之公告地價自89年4月起至94年4月止每平方公
  尺之申報地價均為10800元，有台北縣三重地政事務所94年7月
  12日北縣重地價字第0940008589號函暨檢附公告現值、公告地
  價、申報地價表1紙附卷可稽（見原審卷一第254、255頁）。
  依前開標準計算，被上訴人所得請求5年之不當得利計為：
1.上訴人己○○部分：其所有台北縣三重市○○路○段145巷71號
  建物占用系爭1854、1856地號土地面積26. 50、22.96平方公
  尺，如原判決附圖所示K、L部分。被上訴人得請求系爭土地之
  損害金如下：
  (1)被上訴人丙○○○：133,237元。
        計算式：【（10,800×26.50×6/100×5×237960/2689
        20）+（10,800×22.96×6/100×5×207000/268920）=
        133,236.7元，元以下四捨五入】
  (2)被上訴人庚○○：18,449元。
        計算式：【10,800×（26.50+22.97=49.46）×6/100×
        5 ×258/2241=18,449.1元，元以下四捨五入】
2.上訴人戊○○○部分：其所有台北縣三重市○○路○段145巷73
  號建物占用系爭1854、1856地號土地面積25.69、23.97平方公
  尺；而75號建物則占用系爭1854、1856地號土地24.56、26.20
  平方公尺，如原判決附圖所示編號I、J、G、H部分。被上訴人
  得請求系爭土地之損害金如下：
  (1)被上訴人丙○○○：269,189元。
        計算式：【｛10,800×（25.69+24.56=50.25）×6/100
        ×5×237960/268920｝+｛10,800×（23.97+26.20=50.
        17）×6/100×5×207000/268920｝=269,188.8 元，元
        以下四捨五入】
  (2)被上訴人庚○○：37,458元。
        計算式：【10,800×（49.66+50.76=100.42）×6/100
        ×5×258/2241=37457.8元，元以下四捨五入】
3.上訴人乙○○○部分：其所有台北縣三重市○○路○段145巷77
  號建物占用系爭1854、1856地號土地面積23.45、23.90平方公
  尺；而79號建物則占用系爭1854、1856地號土地22.34、24.95
  平方公尺；81號建物則占用系爭1854、1856地號土地18.38、
  30.19平方公尺，如原判決附圖所示編號E、F、C、D、A、B部
  分。被上訴人得請求系爭土地之損害金如下：
  (1)被上訴人丙○○○：381,098元。
        計算式：【｛10,800×（23.45+22.34+18.38=64.17）×
        6/100×5×237960/268920｝+｛10,800×（23.90+24.9
        5+30.19=79.04）×6/100×5×207000/268920｝=381,0
        98.4元，元以下四捨五入】
  (2)被上訴人庚○○：53,419元。
        計算式：【10,800×（47.35+47.29+48.57=143.21）×
        6/100 ×5 ×258/2241=53,419元，元以下四捨五入】
(三)上訴人乙○○○辯稱其曾僱請工人就其占用部分予以整地，支
  出費用73500元，並提出統一發票一紙為佐（見原審卷一第218
  頁）。核與證人張人山於原審證述：我曾於91年5月受上訴人
  乙○○○之託去整地，施作的範圍限於上訴人乙○○○家後方
  ，該處施作前是雜草與磚頭，地勢不平坦。我是以預拌混泥土
  施作等語相符。參諸卷附現場照片，被上訴人現所經營之停車
  場確為預拌混凝土地面（見本院卷第91至98頁），被上訴人復
  自承其收回系爭土地後，於地面部分未加以其他施作，僅在旁
  圈上鐵皮圍籬及劃上停車格，即作停車場使用（見本院卷第78
  頁），顯見被上訴人就此確受有利益，且無法律上原因。上訴
  人乙○○○因此支出整地費用73500元，顯受有損害，其主張
  被上訴人庚○○、丙○○○應按其應有部分比例返還所受不當
  得利8462元、60716元（計算式詳後述），並據以與其前開應
  負相當於租金之不當得利相互抵銷，自屬有據。則上訴人乙○
  ○○於抵銷後，尚應給付被上訴人庚○○44957元、被上訴人
  丙○○○320382元。
  （被上訴人所受不當得利之計算：
  1.被上訴人庚○○部分：
    【73500×589/（589+615）×258/2241＋73500×615/（589
    +615）×258/2241＝8462，元以下四捨五入】
  2.被上訴人丙○○○部分：
    【73500×589/（589+615）×237960/268920＋73500×615/
    （589+615）×20700/268920＝60716，元以下四捨五入】）
五、從而，被上訴人本於不當得利法律關係訴請上訴人己○○給
    付被上訴人庚○○18449元、丙○○○133237元；上訴人戊
    ○○○給付上訴人庚○○37458元、丙○○○269189元；上
    訴人乙○○○給付被上訴人庚○○44957元、丙○○○
    320382元；暨均自94年5月18日起至清償日止按年息5%計算
    之利息，洵屬有據，應予准許。逾此範圍之請求則無理由，
    應予駁回。至被上訴人敗訴部分，其假執行之聲請失所附麗
    ，應併予駁回。原審就超過上開應准許部分，為上訴人乙○
    ○○敗訴之判決，並為假執行之宣告，自有未洽。上訴人乙
    ○○○上訴意旨就此部分指摘原判決不當，求予廢棄改判，
    為有理由。至於上開應准許部分，原審判命上訴人己○○、
    戊○○○、乙○○○給付，並定擔保金額為准、免假執行之
    宣告，核無違誤，上訴意旨，就此部分，仍執陳詞，指摘原
    判決不當，求予廢棄，為無理由，應駁回其上訴。
六、據上論結，本件上訴人己○○、戊○○○之上訴為無理由，
    上訴人乙○○○上訴為一部有理由，一部無理由，依民事訴
    訟法第450條、第449條第1項、第78條、第79條，判決如主
    文。
中    華    民    國    95    年    7     月    31    日
                  民事第一庭  審判長法  官  張耀彩
                                    法  官  林金吾
                                    法  官  盧彥如
正本係照原本作成。
不得上訴。
中    華    民    國    95    年    8     月    1     日
                                    書記官  鄭兆璋


司法院資訊處製作；財團法人民間司法改革基金會備份。
